【裁判字號】    94,重上,464
【裁判日期】    951031
【裁判案由】    租佃爭議
【裁判全文】
臺灣高等法院民事判決                 94年度重上字第464號
上  訴  人  甲○○
訴訟代理人  陳為祥律師
被上訴人    謝  恭
訴訟代理人  邱永祥律師
上列當事人間租佃爭議事件，上訴人對於中華民國94年7月22日
台灣宜蘭地方法院93年度訴字第236號第一審判決提起上訴，本
院於95年10月17日言詞辯論終結，判決如下：
    主  文
上訴駁回。
第二審訴訟費用由上訴人負擔。
    事實及理由
一、上訴人聲明：（一）原判決廢棄。（二）被上訴人在第一審
    之訴駁回。
    被上訴人聲明：如主文所示。
二、被上訴人起訴主張：上訴人向伊承租伊所有坐落宜蘭縣五結
    鄉○○段358、359、366、463地號土地（下稱系爭土地），
    兩造間訂有租約字號五國字第18號之耕地三七五租約（下稱
    系爭耕地租約）。上訴人未經伊同意將系爭358地號部分土
    地變更為道路使用，部分填為空地不作農業使用；並擅自在
    系爭359地號土地上增建房舍作為住家使用，明顯違反耕地
    三七五減租條例第16條第1項承租人應自任耕作之規定，兩
    造間之系爭耕地租約依法應屬無效。兩造間之租佃爭議經調
    解、調處不成立，爰請求確認兩造間之系爭耕地租賃關係不
    存在，及上訴人應拆除系爭土地上之地上物並返還系爭土地
    等情，求為判決：（一）確認兩造間就系爭土地之耕地租賃
    關係不存在；（二）上訴人應將系爭358、359地號土地上如
    原判決附圖所示Ｅ部分之竹木造雞舍，面積0.002104公頃；
    Ｈ部分之磚造平房，面積0.019335公頃；Ｉ部分之鐵皮頂雨
    遮，面積0.001491公頃；Ｋ部分之竹木造雞舍，面積0.0005
    40公頃之地上物拆除；（三）上訴人應返還系爭土地之判決
    。
    上訴人則以：系爭土地原係由伊祖父向被上訴人之父承租耕
    作，嗣由兩造依繼承關係繼受系爭租約。伊自幼即在系爭土
    地上耕作，全家均倚靠系爭土地耕作為生。系爭358地號土
    地雖有部分係作道路使用，然此乃因系爭土地並無其他聯絡
    道路可供通行，且係為使農業機具通過而設置，亦屬耕作之
    用，並無違反自任耕作之規定。另系爭359地號土地上雖有
    房舍，然此係上訴人祖父早期為耕作方便，且經被上訴人之
    父同意而興建，除供休息外，並放置農具，期間雖曾翻修，
    但並未擴建，被上訴人之父及被上訴人知之甚詳，從未異議
    ，仍繼續收租，現卻以此為藉口主張租約無效，顯然違反誠
    信原則。況系爭359地號土地之地目原為田，其上之房舍早
    於耕地三七五減租條例實施前即已存在，並於民國（下同）
    57年間變更為建地，應無耕地三七五減租條例第16條規定之
    適用。退步言之，縱認本件有上開規定之適用，其無效之範
    圍亦不及於系爭366、463地號土地。被上訴人自承其於83年
    9月13日已查覺伊不自任耕作，其後仍繼續收取款項，自可
    認定被上訴人於斯時同意伊使用系爭土地，並收取對價，兩
    造間就系爭土地已成立新租賃契約云云，資為抗辯。
三、兩造不爭執之事實：
（一）上訴人祖父與被上訴人之父就系爭土地原訂有耕地租約，
      嗣由兩造繼受訂定系爭耕地租約。
（二）上訴人在系爭358地號土地上如原判決附圖所示Ａ部分設
      置道路使用。
（三）上訴人在系爭359地號土地上建有房舍作為日常生活居住
      使用，並放置農業器具。
（四）上訴人就系爭366、463地號土地仍為耕作使用。
四、被上訴人主張上訴人違反耕地三七五減租條例第16條第1項
    承租人應自任耕作之規定，請求確認兩造間就系爭土地之耕
    地租賃關係不存在，及上訴人應拆除地上物返還系爭土地，
    有無理由，詳如下述：
（一）按承租人應自任耕作，並不得將耕地全部或一部轉租於他
      人；承租人違反前項規定時，原訂租約無效，得由出租人
      收回自行耕種或另行出租。耕地三七五減租條例第16條第
      1項、第2項定有明文。前開所謂承租人應自任耕作，係指
      承租人應以承租之土地供自己從事耕作之用而言；如承租
      人以承租之土地建築房屋居住或供其他非耕作之用者，均
      不在自任耕作之列，應構成原訂租約無效之原因。最高法
      院著有70年度台上字第4637號判例可循。又承租人固非不
      得在承租之土地上建築農舍，惟所謂農舍，係指以耕作為
      目的或為便利耕作所建之簡陋房屋，以供堆置農具、肥料
      或臨時休息之用，而非以解決承租人家族實際居住問題為
      其目的；如所建房屋係供居住之用，即與農舍有間（最高
      法院83年度台上字第2636號判決參照）。
（二）經查系爭359地號土地之使用現況，如原判決附圖所示Ｇ
      部分係作水泥地使用，面積0.015867公頃；Ｈ部分係作磚
      造平房使用，面積0.019335公頃；Ｉ部分係作鐵皮頂雨遮
      使用，面積0.001491公頃；Ｊ部分係作竹木空地使用，面
      積0.015009公頃；Ｋ部分係作竹木造雞舍使用，面積0.00
      0540公頃；其中Ｈ部分之磚造平房內部，有客廳、神明廳
      及房間，其中3間房間有鋪設床鋪，並有廚房、堆放雜物
      之儲物室及堆放農業器具之儲藏室，另在主建物旁邊有洗
      衣機、電冰箱等物品，經原審及本院赴現場勘驗，並囑託
      地政機關鑑定明確；有原審及本院之勘驗筆錄、現場照片
      （見原審卷一70頁起、本院卷68-70頁），暨宜蘭縣羅東
      地政事務所93年12月13日羅第二（一七）字第0930013479
      號函送之土地複丈成果圖（見原審卷一90頁）可稽。原判
      決附圖所示Ｈ部分之磚造平房，顯係作為上訴人及其家人
      日常生活居住使用，亦為兩造所不爭執，被上訴人此部分
      主張堪信屬實。按系爭359地號土地上如原判決附圖所示
      Ｈ部分之磚造平房，內部雖有放置農業器具，然主要功能
      係供上訴人及其家人日常生活居住使用，已非單純堆置農
      具、肥料或臨時休息之農舍，參照前述說明，上訴人已屬
      有未自任耕作之情形。被上訴人主張上訴人在系爭359地
      號土地上建築房屋而未為耕作使用，合於耕地三七五減租
      條例第16條第1項所規定承租人未自任耕作之情形，應屬
      有據。
（三）上訴人雖抗辯伊居住在前開房屋多年，被上訴人之被繼承
      人及被上訴人先前均仍繼續收租，未曾反對，已屬默示同
      意云云。惟按承租人違反耕地三七五減租條例第16條規定
      不自任耕作時，原定租約無效；所謂無效，係當然無效，
      並不待出租人主張；故耕地租約無效後，除兩造有另行成
      立租賃關係之合意外，不因出租人嗣後繼續收租默示同意
      承租人使用未自任耕作土地，或於原訂租約租期屆滿後換
      訂租約，而使原已無效之租約恢復其效力（最高法院92年
      度台上字第2494號判決參照）。經查上訴人並無法舉證證
      明被上訴人之被繼承人或被上訴人曾同意伊之被繼承人或
      伊興建或翻修如原判決附圖所示Ｈ部分之房屋作為日常生
      活居住使用；而系爭耕地租約歸於無效，並不因被上訴人
      之被繼承人及被上訴人繼續收取租金而回復其效力，故上
      訴人抗辯兩造間之耕地租賃關係繼續存在，被上訴人提起
      本訴違反誠信原則云云，核不足採。另雖系爭359地號土
      地地目已變更為「建」，惟其使用分區為「特定農業區」
      ，有土地登記謄本可稽（見原審卷一44頁）；且兩造間係
      基於成立耕地租賃關係之意思而續訂系爭耕地租約，有系
      爭土地之耕地租約可憑（見原審卷一30頁），故上訴人抗
      辯系爭359地號土地地目非屬農地，兩造間係另行成立租
      賃契約云云，亦不足採。
（四）另關於系爭358地號土地之使用現況，如原判決附圖所示
      Ａ部分係作道路使用，面積0.012087公頃；Ｂ部分係種植
      竹子及作空地使用，面積0.002065公頃；Ｃ部分作水泥地
      使用，面積0.002550公頃；Ｄ部分作空地使用，面積0.00
      0643公頃；Ｅ部分作竹木造雞舍使用，面積0.002104公頃
      ；Ｆ部分種植竹子及作空地使用，面積0.002889公頃，其
      餘部分係耕作使用，有前述原審及本院勘驗筆錄、現場照
      片及宜蘭縣羅東地政事務所製作之土地複丈成果圖可稽。
      關於原判決附圖所示Ａ部分作道路使用部分，上訴人雖抗
      辯伊係為農業機具出入之便，乃鋪設道路作為對外聯絡之
      用云云；惟觀之上訴人提出之照片所示，該道路之寬度顯
      然超過農業機具之寬度（見原審卷一43頁、本院卷71頁）
      ；且原判決附圖所示Ｈ部分之房屋係上訴人作為日常生活
      居住使用，已如前述；原判決附圖所示Ａ部分之道路，顯
      係上訴人為其住家對外聯絡通行之用而鋪設使用，上訴人
      所辯亦不足採。
（五）依上所述，上訴人就系爭358地號土地如原判決附圖所示
      Ａ部分及系爭359地號土地如原判決附圖所示Ｈ部分，顯
      有未自任耕作之情形，依耕地三七五減租條例第16條第2
      項規定，系爭耕地租約應歸於無效。而所謂原定租約無效
      ，係指同一租約無效，或同一租約內租賃多筆耕地，僅對
      其中一筆或數筆不自任耕作，該租約全部均歸無效（最高
      法院81年度台上字第2180號判決參照）。上訴人雖僅在系
      爭358地號部分土地及系爭359地號土地上有未自任耕作之
      情形，然參照前開說明，系爭耕地租約應全部歸於無效；
      被上訴人主張兩造間就系爭土地全部之耕地租約無效；兩
      造間之耕地租賃關係不存在，為有理由。又系爭耕地租約
      既屬無效，上訴人占有使用系爭土地，即屬無權占有；上
      訴人亦自認地上房屋係伊所蓋（見本院卷93頁），從而被
      上訴人本於所有權人之物上請求權，請求上訴人拆除系爭
      358、359地號土地上如原判決附圖所示Ｅ、Ｈ、Ｉ、Ｋ部
      分之地上物並返還系爭土地，亦屬有據。
五、綜上所述，被上訴人請求確認兩造間就系爭土地之耕地租賃
    關係不存在，及本於所有權人之物上請求權，請求上訴人拆
    除系爭358、359地號土地上如原判決附圖所示Ｅ、Ｈ、Ｉ、
    Ｋ部分之地上物並返還系爭土地，為有理由，應予准許。原
    審為上訴人敗訴之判決，並依民事訴訟法第396條第1項規定
    ，酌定其履行期間為6個月，並無不合。上訴論旨指摘原判
    決不當，求予廢棄改判，為無理由。
六、兩造其餘之攻擊或防禦方法，及提出未援用之證據，經本院
    斟酌後，認均不足以影響本判決結果，無逐一詳予論駁之必
    要，併此敘明。
七、據上論結，本件上訴為無理由，依民事訴訟法第449條第1項
    、第78條，判決如主文。
中    華    民    國    95    年    10    月    31    日
                  民事第八庭
                      審判長法  官  吳景源
                            法  官  連正義
                            法  官  鄭威莉
正本係照原本作成。
如不服本判決，應於收受送達後20日內向本院提出上訴書狀，其
未表明上訴理由者，應於提出上訴後20日內向本院補提理由書狀
（均須按他造當事人之人數附繕本）上訴時應提出委任律師或具
有律師資格之人之委任狀；委任有律師資格者，另應附具律師資
格證書及釋明委任人與受任人有民事訴訟法第466條之1第1項但
書或第2項（詳附註）所定關係之釋明文書影本。
中    華    民    國    95    年    11    月    1     日
                            書記官  秦慧榮
附註：
民事訴訟法第466條之1（第1項、第2項）：
對於第二審判決上訴，上訴人應委任律師為訴訟代理人。但上訴
人或其他法定代理人具有律師資格者，不在此限。
上訴人之配偶、三親等內之血親、二親等內之姻親，或上訴人為
法人、中央或地方機關時，其所屬專任人員具有律師資格並經法
院認為適當者，亦得為第三審訴訟代理人。


司法院資訊處製作；財團法人民間司法改革基金會備份。
